【裁判字號】    97,簡上,37
【裁判日期】    980907
【裁判案由】    違反公平交易法
【裁判全文】
臺灣嘉義地方法院刑事判決              97年度簡上字第37號
上  訴  人
即  被  告  乙○○
選任辯護人  黃文力律師
上  訴  人
即  被  告  己○○
                      號
上  訴  人
即  被  告  辛○○
前二人共同
選任辯護人  林彥百律師
            林德昇律師
            謝耿銘律師
上列上訴人因違反公平交易法等案件，不服本院民國96年12月31
日96年度嘉簡字第1823號第一審刑事簡易判決（聲請簡易判決處
刑案號：臺灣嘉義地方法院檢察署96年度偵字第7144號），提起
上訴，本院管轄之第二審合議庭改依通常程序審理，自為第一審
判決如下：
    主  文
原判決撤銷。
乙○○共同犯公平交易法第三十七條之妨害營業信譽罪，處拘役
伍拾肆日，如易科罰金，以新臺幣壹仟元折算壹日，減為拘役貳
拾柒日，如易科罰金，以新臺幣壹仟元折算壹日。
己○○共同犯公平交易法第三十七條之妨害營業信譽罪，處拘役
貳拾肆日，如易科罰金，以新臺幣壹仟元折算壹日，減為拘役拾
貳日，如易科罰金，以新臺幣壹仟元折算壹日。緩刑貳年。
辛○○共同犯公平交易法第三十七條之妨害營業信譽罪，處拘役
貳拾貳日，如易科罰金，以新臺幣壹仟元折算壹日，減為拘役拾
壹日，如易科罰金，以新臺幣壹仟元折算壹日。緩刑貳年。
    事  實
一、乙○○係嘉義市信合美診所（下稱信合美診所）之眼科負責
    醫師，己○○、辛○○均為信合美診所眼科部門之雷射諮詢
    專員。渠等共同基於不公平競爭及毀損具同業競爭關係之由
    丁○○所獨資開設之安泰眼科診所（下稱安泰診所）營業信
    譽、名譽、信用，並意圖散布於眾之犯意聯絡，於民國96年
    3、4月間，由乙○○將信合美診所原有之「虹膜自動辨識飛
    點雷射與其他機型比較表」之「代表機型」欄位所載之「博
    士倫217Z 100」（下稱博士倫機型）與「Nidek EC-5000 」
    （下稱尼得可機型）下，分別加上「信合美」、「安泰」等
    字樣後，即指示不知情之信合美診所職員癸○○與該診所內
    姓名年籍不詳之成年職員印製載有「信合美」、「安泰」之
    「虹膜自動辨識飛點雷射與其他機型比較表」（下稱比較表
    ），以表列方式將信合美診所所使用之博士倫機型與安泰診
    所使用之尼得可機型之近視雷射手術機器作比較型廣告，杜
    撰安泰診所所使用之尼德克機型經與信合美診所所使用之博
    士倫機型二者比較後，尼得可機型之「雷射頻率非常慢，會
    使角膜容易因為乾燥過久而影響矯正結果」、「表面平滑不
    穩定、易形成粗糙表面、甚至於坑坑洞洞」、「循序式掃描
    ，熱效應容易在角膜表面堆積，降低平滑度及準確度」等之
    不實事項，而由己○○、辛○○將新比較表放置於信合美診
    所之雷射諮詢櫃檯供民眾取閱，並共同向就診病患散布該不
    實之比較表，己○○並接續前揭犯意向就診之病患表示安泰
    診所所使用之尼得可機型無法改善術後夜間炫光、沒有工程
    師可維修等情，足生損害於安泰眼科診所之名譽、信用及營
    業信譽。
二、案經丁○○即安泰診所告訴臺灣嘉義地方法院檢察署檢察官
    偵查後聲請簡易判決處刑。
    理  由
壹、程序部分：
一、關於本件告訴之提起是否合法：
    查被告乙○○及其辯護人以告訴代理人張雯峰律師於民國96
    年4月20日所提出之告訴及聲請狀，未經告訴人具名，且未
    隨狀附呈告訴人委任張雯峰律師之委任狀，而認本件告訴之
    提起不合法云云。經查，上開告訴及聲請狀確未經告訴人丁○○簽名或蓋印，僅有告訴代理人張雯峰律師之用印，且並
    未隨狀附呈告訴人委任張雯峰律師為告訴代理人之委任狀等
    情，有上開告訴及聲請狀附卷可稽（見96年度他字第641號
    偵卷，下稱第641號偵卷，第1至36頁），故就形式上而言，
    該告訴之提起難認係告訴人丁○○所為。然告訴代理人張雯
    峰律師雖即於96年4月23日向臺灣嘉義地方法院檢察署遞狀
    補具由告訴人丁○○於96年4月20日委任張雯峰律師為告訴
    代理人之委任狀（見96年度交查字第554號偵卷，下稱第554
    號偵卷，第7頁），故由委任時間而言，足認告訴代理人張
    雯峰律師代為提起告訴時，業已獲得告訴人之委任授權，僅
    係疏漏未隨狀附呈委任狀，是其於補具委任狀後當認告訴之
    提起合法。況告訴既係告訴權人向偵查機關陳述犯罪事實請
    求予以訴追之意思表示，故縱認張雯峰律師於96年4月20日
    所提出之告訴因書狀並無告訴人簽名而欠缺程式，告訴不合
    法，然其於補具委任狀後，多次於偵查中代理告訴人出庭並
    提出書狀表示訴追，且告訴人丁○○亦於偵查中接受檢察事
    務官以告訴人名義於96年6月1日出庭應訊（見第554號偵卷
    第26頁），足認告訴人丁○○確有向偵查機關就被告等所涉
    犯違反公平交易法及妨害名譽、信用等罪名提出訴追之意思
    ，故告訴人確已合法提出告訴無疑。至最高法院70台上字第
    7361號判例，係針對自訴代理人提起自訴時雖有委任狀，然
    未經自訴人於書狀上簽名，且自訴人經歷審傳喚多次，始終
    未到庭有所陳述，致無法明瞭自訴人是否確有提起自訴之意
    思，而認該自訴之提起不合法（見本院卷三第179之1頁），
    故與本件告訴之提起尚有不同，自難比附援引而認本件告訴
    不合法，併此敘明。
二、關於簡易判決處刑書不另為不起訴處分之效力：
    按檢察官起訴書以告訴意旨認被告另犯詐欺及背信罪，但經
    偵查結果，以此部分罪嫌不足，因與起訴業務侵占犯行有牽
    連關係，故不另為不起訴處分，而有所說明，但此項不另為
    不起訴處分，本不具實質之確定力，亦不影響法院在檢察官
    起訴事實之範圍內，認定事實，適用法律職權之行使（最高
    法院81年度台非字第363號判決意旨參照）。查聲請簡易判
    決處刑書證據及所犯法條欄第三點，認比較表關於尼得可機
    型之規格及功能第12點即「由醫師依角膜地圖，手動調整參
    數」之記載，及被告己○○向患者表示安泰診所所使用之尼
    得可機型之儀器已經註銷登記之陳述，並非憑空捏造，且與
    加重誹謗罪部分係同一事實為由，而不另為不起訴處分（見
    簡易判決處刑書第5至7頁），然於簡易判決處刑書事實欄，
    卻將上開事實列為犯罪事實之一部分（見簡易判決處刑書第
    1、2頁），揆諸上開說明，簡易判決處刑書上開不另為不起
    訴處分，本不具實質之確定力，而上開事實既經檢察官聲請
    簡易判決處刑，為起訴效力所及，本院自應予以審酌。
三、關於證據能力部分：
(一)按被告以外之人於審判外之言詞或書面陳述，除法律有規定
    者外，不得作為證據，刑事訴訟法第159條第1項定有明文。
    。經查證人子○○、庚○○、甲○○、丙○○、壬○○等人
    於檢察事務官詢問中所為之證述，均係被告以外之人於審判
    外之陳述，被告乙○○及其辯護人既不同意作為證據，且不
    符刑事訴訟法所定得例外作為證據之情形，自無法採為認定
    被告乙○○犯罪事實之證據。
(二)關於財團法人臺灣白內障及屈光手術醫學會（下稱白內障及
    屈光手術醫學會）98年2月26日台白屈字（98）第001號函文
    之附件一，由尼得可機型之代理廠商所提供關於尼得可機型
    之規格說明，被告乙○○辯護人雖以係廠商單方面陳述，並
    非專業鑑定，認為無證據能力云云。然查，辯護人否認之理
    由僅涉及該附件證明力之問題，而非具有法律所規定不得為
    證據之情形，故與證據能力無關，況前揭醫學會為本院徵詢
    被告乙○○及其辯護人同意後所選定之鑑定機關，而機關鑑
    定依刑事訴訟法第208條第1項之規定本為法定證據方法之一
    而有證據能力，又該附件則為該醫學會經本院函詢後回覆鑑
    定意見所採用之附件，與鑑定意見具不可分之關係，揆諸前
    揭說明，亦應認為具證據能力。
(三)按被告以外之人於審判外之陳述，雖不符合同法第159條之1
    至第159條之4之規定，但經當事人於審判程序同意作為證據
    ，法院審酌該言詞陳述或書面陳述作成時之情況，認為適當
    者，亦得為證據。當事人、代理人或辯護人於法院調查證據
    時，知有第159條第1項不得為證據之情形，而未於言詞辯論
    終結前聲明異議者，視為有前項之同意，刑事訴訟法第159
    條之5定有明文。查除上開證人證人子○○、庚○○、甲○○、丙○○及壬○○等人於檢察事務官詢問中所為之證述，
    以及告訴人所提出同案被告己○○、辛○○與患者之錄音譯
    文（見第641號偵卷）因未經本判決採為認定犯罪事實之依
    據，爰不就其證據能力予以論述外，本件判決下列所引之供
    述證據，雖屬傳聞證據，惟當事人及被告辯護人於本院審理
    時表示無意見不予爭執，且迄至言詞辯論終結前亦未表示異
    議，本院審酌上開證據資料製作時之情況，尚無違法不當及
    證明力明顯過低之瑕疵，亦認為以之作為證據應屬適當，故
    依前開規定，逕依刑事訴訟法第159條之5規定，認該等證據
    資料均有證據能力。
貳、有罪部分：
一、訊據被告己○○、辛○○於本院審理時對於上開犯罪事實均
    坦承不諱，且均表示認罪。至被告乙○○則否認有何妨害營
    業信譽、誹謗、妨害信用等犯行，辯稱：前揭比較表並非其
    或由其所指示而印製，比較表內容亦為真實云云。經查：
(一)告訴人所開設之安泰眼科診所與信合美診所，同係從事近視
    雷射手術之業者等情，除經告訴人指述綦詳外，且被告3 人
    及其辯護人等於本院準備程序為爭點整理時，均明示不爭執
    （見本院卷二第87頁），並有前揭比較表可稽（見第554 偵
    卷第68頁），故彼此之間具同業競爭關係至為灼然。又被告
    乙○○係信合美診所之眼科負責醫師，己○○、辛○○均為
    信合美診所眼科部門之雷射諮詢專員等情，除經被告己○○
    、辛○○供承在卷外，並有證人即信合美診所之董事長許正
    雄及原任職於該院之職員癸○○於審理時證述足憑（見本院
    卷三第80、133頁），復有被告乙○○與證人許正雄所簽例
    之合作經營眼科合約書1份在卷可佐（見本院卷三第90頁）
    ，上開事實均堪予認定。
(二)另前揭比較表中有關尼德克機型經與博士倫機型比較後，尼
    得可機型之「雷射頻率非常慢，會使角膜容易因為乾燥過久
    而影響矯正結果」、「表面平滑不穩定、易形成粗糙表面、
    甚至於坑坑洞洞」、「循序式掃描，熱效應容易在角膜表面
    堆積，降低平滑度及準確度」等事項均與事實不符等情，則
    有證人即臺灣展鑫醫療器材公司負責管理尼得可機型使用情
    形之協理戊○○於審理時之證述可參（見本院卷一第193頁
   ；本院卷三第123、124、130、131頁），復有卷附白內障及
    屈光手術醫學會97年6月13日台白屈字（97）第009號函文及
    前揭98年2月26日台白屈字（98）第001號函文暨附件一（見
    本院卷一第133頁；本院卷三第1至3頁）可佐。再被告己○○前揭所述有關尼得可機型無法改善術後夜間炫光、沒有工
    程師可維修與事實不符等情，除經被告己○○於審理時坦承
    不諱外，並有證人即臺灣展鑫醫療器材公司負責管理尼得可
    機型使用情形之協理戊○○於審理時之證述（見本院卷一第
    193頁；本院卷三第131頁）可稽，復有卷附台灣展鑫公司保
    養單15紙可佐（見第554號偵卷第136至150頁）。故上開事
    實亦均堪以認定。
(三)又前揭比較表係被告乙○○就信合美診所原有之關於博士倫
    機型與尼得可機型之舊比較表加上「信合美」與「安泰」等
    字樣後，交予證人即信合美診所職員癸○○與該診所內姓名
    年籍不詳之成年職員印製並由被告己○○、辛○○置於該診
    所雷射諮詢櫃臺上等情，業據證人即被告己○○於審理時具
    結證稱：我們比較表原本沒有信合美及安泰這幾個字，其他
    沒什麼改變，後來是開會時我們反映雷射客人有問我們安泰
    及信合美有什麼不一樣，我們有接到一些客人說從安泰那邊
    有對我們做批評，我們開會當時有四位諮詢小姐向呂醫師反
    應，呂醫師有問我們有什麼資料可運用，我們有拿出一些資
    料包括舊的比較表，呂醫師見到後說這個可以用，可以加上
    Ｘ泰，Ｘ合美的作法在比較表上，呂醫師有叫我們當時的主
    管癸○○拿去行政室那邊做更改，後來行政室打來叫我去拿
    比較表，我去拿的比較表就是已經寫好安泰及信合美了。新
    舊比較表內容差不多，呂醫師幫我們改5個字增加信合美及
    安泰。新的比較表有放櫃檯上供民眾取閱，呂醫師說可用比
    較表向民眾說明也可以提供給他們，伊在上班期間有將前揭
    比較表放在雷射諮詢櫃臺等語（見本院卷三第63、64、171
    頁），及證人即被告辛○○於審理時具結證稱：新舊比較表
    內容之差異是信合美及安泰五字，該五字是乙○○說要加入
    。乙○○有說放在諮詢櫃檯上如果客戶需要可提供給客戶。
    也有客人騎機車口罩及安全帽都沒脫就來向我們要ＤＭ或比
    較表。舊的比較表是護貝的放在櫃檯抽屜內，只能講解和上
    課用不能帶走，沒有影印本。新的比較表一開始沒有影印，
    後來有病患向呂醫師反映，之後呂醫師才說要印出來，除了
    講解外也方便民眾帶走。伊在上班期間有將前揭比較表放在
    雷射諮詢櫃臺等語等語（見本院卷三第71、72、170頁）明
    確。另證人癸○○亦證稱：乙○○於96年2月1日開始擔任眼
    科醫療院長，他是眼科部院長兼半個老板。之前有舊的比較
    表。呂醫師拿加上信合美及安泰的比較表原稿給我，我把資
    料原封拿給電腦部門的朱先生，請朱先生列印等語（見本院
    卷三第133至至135頁）甚詳。上開被告己○○、辛○○與證
    人癸○○彼此證述之內容均大抵吻合，足認被告己○○、辛○○及證人癸○○之證述確具相當之憑信性而得以採信。再
    前揭比較表既係被告乙○○交付印製，並告知被告己○○、
    辛○○可用以講解並方便民眾帶走，且由被告己○○、辛○○將之置放於信合美診所之雷射諮詢櫃臺上，足認渠等三人
    間，就本件妨害營業信譽、名譽、信用等犯行，確有犯意之
    聯絡與行為之分擔至為灼然。
(四)被告乙○○固辯稱：前揭比較表並非其或由其所指示而印製
    ，比較表內容亦為真實云云。然查：
  1.前揭比較表係被告乙○○將信合美診所原有之舊比較表加上
    「信合美」與「安泰」等字樣後，交予證人癸○○與信合美
    診所內姓名年籍不詳之成年職員印製後置於該診所雷射諮詢
    櫃臺上等情業經證人即被告己○○、辛○○及證人癸○○證
    述如前，矧前揭比較表之印製攸關信合美診所與其對手安泰
    診所之信譽，比較表之內容並涉及醫事專業性，且印製比較
    表須支出經費，而被告乙○○時任眼科負責醫師，衡情若非
    經眼科負責醫師指示，該信合美診所之職員，當無此能力亦
    無此權限擅自作主，參以證人即信合美診所管理部經理庚○○於審理時亦證述：眼科任何經費之支出由眼科負責，表格
    之印製要負責醫師核定後才交給我們處理，影印比較表時之
    負責醫師為呂醫師，舊的比較表版本並無「信合美」及「安
    泰」之字樣，是呂醫師來了之後才加上才有新的版本。比較
    表改版須負責醫師審閱放行，診所內部不可能有人會私自改
    版等語綦詳（見本院卷一第202、203、205、206。），益徵
    前揭比較表係經由被告乙○○為上開修改後，交付證人癸○○與信合美診所內姓名年籍不詳之成年職員印製要無疑義。
    被告乙○○空言辯稱：比較表並非其或由其所指示而製作云
    云，即難憑採。
  2.被告另辯稱：比較表內容為真實云云。經查：
 (1)關於尼得可機型之規格及功能，有本院委託之鑑定機關白內
    障及屈光手術醫學會98年2月26日台白屈字（98）第001號函
    文之附件一，即尼得可機型之代理商臺灣展鑫醫療器材公司
    所提供之資料附卷足稽（見本院卷三第3頁）。依據該資料
    可知尼得可機型具如下之規格及功能：(1)雷射頻率：為30-
    40HZ，治療100度僅須耗費1.29秒至8.78秒。(2)術後角膜平
    面：裂隙掃瞄方式作用如桿麵棍桿麵，飛點掃瞄如點狀敲擊
    麵皮，所以裡論上裂隙掃瞄較飛點掃瞄為平滑，不會造成粗
    糙表面。(3) 雷射掃瞄方式：裂隙掃瞄減少連續單點切削，
    反而避免熱效應。故該比較表上有關尼得可機型之「雷射頻
    率非常慢40-50HZ，會使角膜容易因為乾燥過久而影響矯正
    結果」、「表面平滑不穩定、易形成粗糙表面、甚至於坑坑
    洞洞」、「循序式掃描，熱效應容易在角膜表面堆積，降低
    平滑度及準確度」即與前揭尼得可機型之規格及功能之資料
    不符。又前揭比較表就博士倫機型於上開3點之規格及功能
    則載明：(1)最快速 (100HZ/50HZ)100度只需4秒鐘矯正準確
    而快速。（2）平滑、精雕細琢視覺清晰（3）自由飛點式跳
    躍掃描，減少熱效應在角膜上堆積，治療效果最佳。相較於
    前揭比較表就尼得可機型此部分之規格及功能之敘述，顯有
    將二種機型矯正之效果予以差異明顯之表示，且足使一般人
    觀看該比較表後產生信合美診所所使用之博士倫機型矯正效
    果明顯優於安泰診所所示用尼得可機型之認知。然依據白內
    障及屈光手術醫學會97年6月13日台白屈字（97）第009號函
    文所載之鑑定意見，俱皆認為上開3種情況，該二種機型之
    矯正效果之差異不明顯，且對病患之矯正效果影響不大（見
    本院卷一第133頁），故前揭比較表就此二種機型於此部分
    之敘述比較顯有不實。
 (2)被告乙○○雖曾提供美國之尼得可網站及醫藥協會（PUBMED
    ）、彰化基督教醫院等網路資料證明比較表內容並無不實，
    然上開僅敘明雷射頻率有「5，10，20，3 0，40，50赫茲」
    、雷射速度「越快越好」、剝落率「0.3-0.8um/scanning」
    、「飛點雷射可產生最平滑切削表面」、「雷射必須在角膜
    表面形成平滑曲線」等項，並未指出尼德克機型有「雷射頻
    率非常慢，會使角膜容易因為乾燥過久而影響矯正結果」、
    「表面平滑不穩定、易形成粗糙表面、甚至於坑坑洞洞」、
    「循序式掃描，熱效應容易在角膜表面堆積，降低平滑度及
    準確度」等情形，故上開被告所提出之資料，仍難據為有利
    被告之認定。又被告乙○○於本院準備程序時供稱：伊係於
    收到地檢署第一次開庭通知才看到前揭比較表，因律師說要
    有所本，所以才查證。伊的認知是先有比較表後，才做查證
    的動作（見本院卷二第85頁），準此被告乙○○既非先行查
    證之後才印製比較表，且其所提出之證據資料，亦不足以認
    定其有相當理由確信該比較表為真實，即不得以刑法第310
    條第3項「對於所誹謗之事，能證明其為真實者，不罰」之
    規定為由主張免責（參照司法院大法官會議釋字第509號解
    釋意旨）。
(五)又被告乙○○及其辯護人雖以書狀聲請本院傳訊證人楊進隆
    、陳紫葳欲證明證人許正雄確有管理嘉義信合美之行政事務
    ，以及於本院審理中另口頭聲請傳訊博士倫機型公司的人員
    到庭作證。然本院審酌傳訊證人楊進隆、陳紫葳之欲證明之
    事項與本案並無重要關係，另被告乙○○並未提供所欲傳訊
    博士倫機型公司的人員之姓名、地址予本院而有無法調查之
    情形，再者被告前揭犯罪事實業有上開積極證據足以證明，
    是待證事實已臻明瞭，自無再予調查之必要併予敘明。
(六)綜上所述，被告乙○○上開所辯均不足採，本件事證明確，
    被告3人上開犯行均堪認定，應依法論科。
三、核被告3人所為，係犯刑法第310條第2項之加重誹謗罪、同
    法第313條妨害信用罪及公平交易法第37條損害他人營業信
    譽罪。被告3人間就上開犯行有犯意聯絡及行為分擔，為共
    同正犯。被告己○○基於上開妨害營業信譽、名譽、信用之
    之同一犯意，向就診之病患表示安泰診所所使用之尼得可機
    型無法改善術後夜間炫光、沒有工程師可維修等情，係於於
    同一地點、密接時間，且所侵害者為同一法益，依一般社會
    健全觀念，在時間差距上，難以強行分開，應視為數個舉動
    之接續施行，合為包括之1行為予以評價，屬接續犯。被告
    乙○○、己○○、辛○○各以1行為觸犯前開3罪名，為想像
    競合犯，應從一重之公平交易法第37條妨害他人營業信譽罪
    論處。爰審酌：(1) 被告乙○○為哈佛大學公共衛生研究所
    碩士，被告己○○、辛○○分別為大學、學院畢業之智識程
    度；(2) 被告乙○○為信合美眼科之負責醫師，被告己○○
    、辛○○2人為雷射諮詢專員，渠等3人於本案行為分擔之程
    度；(3) 被告乙○○曾因違反稅捐稽徵法經臺灣板橋地方法
    院檢察署以96年度偵字第21201號為緩起訴處分素行尚可，
    另被告己○○、辛○○俱無犯罪之前案紀錄等情，有被告3
    人臺灣高等法院被告前案紀錄表各1份附卷足參，素行尚佳
    ；(4)被告己○○、辛○○2人犯後於審理中坦承犯行，並與
    告訴人達成和解，賠償告訴人之損失，有和解書1份在卷可
    稽（見本院卷三第51、52頁），犯後態度尚佳；被告乙○○
    犯後否認犯行，且迄未與告訴人達成和解，賠償告訴人之損
    失，犯後態度不佳及渠等3人之犯罪動機、手段等一切情狀
    ，分別量處如主文所示之刑，並各諭知易科罰金之折算標準
    。又臺灣嘉義地方法院檢察署檢察官曾指派檢察事務官及員
    警於96年4月25日前往信合美診所搜索，惟並未查獲比較表
    等情，有該署檢察事務官之職務報告及嘉義市警察局搜索筆
    錄各1份附卷足證（見第554號偵卷第3、4頁），參以告訴人
    於審理時亦證稱：伊不清楚信合美診所於96年4月20日以後
    是否有繼續使用比較表等語（見本院卷三第78頁），且亦無
    證據證明上開比較表於96年4月24日之後仍置於信合美診所
    之雷射諮詢櫃臺供民眾索取，故宜採對被告有利之認定而認
    為被告3人前揭犯行於均在96年4月24日以前，合於中華民國
    九十六年罪犯減刑條例第2條第1項第3款之規定，此外亦無
    該減刑條例所示不得減刑之例外情形，爰均依上開條例各減
    渠等3人宣告刑二分之一，並均諭知易科罰金之折算標準。
    再被告己○○、辛○○2人前未曾受有期徒刑以上刑之宣告
    ，有被告臺灣高等法院被告前案紀錄表各1份在卷可參，因
    一時思慮不週，致罹刑章，事後已坦承犯行，並與告訴人達
    成和解，經此偵審程序，當知警惕，信無再犯之虞，本院因
    認被告己○○、辛○○2人所受宣告之刑，以暫不執行為適
    當，爰併予宣告緩刑2年，用啟自新。
四、原審認定被告3人觸犯前揭犯行明確，而予論罪科刑，固非
    無見，惟查：(一)原審判決關於犯罪事實及證據部分俱援引
    檢察官聲請簡易判決處刑書之記載，該聲請簡易判決處刑書
    犯罪事實一將前揭比較表第12點尼得可機型之規格及功能即
    「由醫師依角膜地圖，手動調整參數」認為係經杜撰之不實
    事項，並認定己○○向患者表示安泰診所所使用之尼得可機
    型之儀器已經註銷登記為不實之陳述，然該聲請簡易判決處
    刑書第6頁另以被告3人已提出「LASIK  LASER EYE SURGERY
    」網頁資料及行政院衛生署醫療器材衛署醫器輸字第009443
    號許可證影本、行政院衛生署許可證查詢資料各1紙等客觀
    公開之資料為憑，並非憑空捏造為由，而不另為不起訴處分
    ，故原審判決俱予以援引，有事實、理由與證據矛盾之違誤
    。(二)原審固認定前揭比較表有關尼得可機型「易造成角膜
    凸出病變」為不實之記載，然此部分尚難認定有所不實（詳
    後述），原審認構成犯罪，亦有未洽。(三)本件並無證據證
    明被告3人散布不實比較表之犯行持續至96年4月24日以後，
    原審未適用上開罪犯減刑條例就被告3人之宣告刑予以減刑
    ，亦有不當。故本件原審判決既有上開不當之處，自屬無可
    維持，應由本院撤銷原審判決並自為第一審判決。
參：不另為無罪諭知部分：
一、公訴意旨另以：被告乙○○所印製之前揭比較表上有關尼得
    可機型「易造成角膜凹凸病變」、「由醫師依角膜地圖，手
    動調整參數」為不實事項，且於印製完畢後置於信合美診所
    之雷射諮詢櫃檯供民眾取閱；又被告己○○於患者就診時表
    示安泰診所所使用之尼得可機型儀器已經註銷登記為不實之
    陳述，而認被告3人上開行為涉犯刑法第310條第2項之加重
    誹謗罪嫌、同法第313條妨害信用罪嫌及公平交易法第37條
    損害他人營業信譽罪嫌。
二、按犯罪事實應依證據認定之，無證據不得認定其犯罪事實；
    又不能證明被告犯罪者，應諭知無罪之判決，刑事訴訟法第
    154條第2項、第301條第1項分別定有明文。再按認定不利於
    被告之事實，須依積極證據，苟積極證據不足為不利於被告
    事實之認定時，即應為有利於被告之認定，更不必有何有利
    之證據；又認定犯罪事實所憑之證據，雖不以直接證據為限
    ，間接證據亦包括在內，然而無論直接或間接證據，其為訴
    訟上之證明，須於通常一般之人均不致有所懷疑，而得確信
    為真實之程度者，始得據為有罪之認定，倘其證明尚未達於
    此一程度，而有合理性懷疑存在時，即不得遽為被告犯罪之
    認定（最高法院30年上字第816號、76年台上字第4986號判
    例意旨參照）。又按「對於所誹謗之事，能證明其為真實者
    ，不罰。但涉於私德而與公共利益無關者，不在此限」，刑
    法第310條第3項亦定有明文。
三、公訴人認被告3人前揭行為涉有前述損害他人營業信譽等罪
    嫌，無非係以告訴人之指述及前揭比較表為據。經查：
(一)博士倫機型雷射切削厚度為0.25um，此有證人即九和科技公
    司負責維修信合美診所博士倫機型之職員甲○○之證述及其
    根據博士倫原廠之資料所製作之比較表可稽（見本院卷一第
    185、第211頁）。另尼得可機型雷射切削厚度為0.6um，則
    有證人戊○○之證述及白內障及屈光手術醫學會98年2月26
    日台白屈字（98）第001號函文之附件一足憑（見本院卷三
    第3、124頁）。足認博士倫機型雷射切削厚度客觀上較尼得
    可機型為薄。參以證人戊○○審理時之證述：切削過深造成
    角膜突出病變之機會會很高等語（見本院卷第131頁），故
    前揭比較表上有關尼得可機型雷射切削厚度較深，較易造成
    角膜突出病變之危險之記載即非無據，而難認有所不實。
(二)另依據被告乙○○所提出「LASIK  LASER EYE SURGERY」醫
    學文獻網頁資料確實載有：「Nidek,  Inc.」、「EC-5000.
    ..  Centration is controlled by the surgeon with a
    joystick  mechanism  to follow  the  patient's  eye.
    Astigmatism  and myopia  can be treated  by software
    adjustment of the beam scans.」等文字（見第554號偵卷
    ），其譯文為：尼得可EC5000機器係隨患者之眼睛，由手術
    者操控其集中度，依光束掃描之軟體修正治療散光和近視，
    參以上開白內障及屈光手術醫學會98年2月26日台白屈字（
    98）第001號函文之附件一關於尼得可機型之規格第11點，
    亦載明「…可以由醫師依角膜地形圖做設定。」，及證人戊○○於審理時亦證稱：（比較表）第十一點說醫生要手動調
    整，如此說也可以等語（見本院卷三第130頁），足認前揭
    比較表上有關尼得可機型此部分之記載，尚難謂有所不實。
(三)再本件安泰眼科診所使用之EC5000機型之行政院衛生署醫療
    器材許可證衛署醫器輸字第00943號，其發證日期為89年7月
    3日、有效期間至99年7月3日，業於94年9月16日註銷，此有
    行政院衛生署醫療器材衛署醫器輸字第009443號許可證影本
    及行政院衛生署許可證查詢資料2紙附卷可證（見第554號偵
    卷第76、77頁）。參以證人戊○○於審理時亦證稱：因股東
    移轉，上個公司結束，才向衛生署申請註銷尼得可機型之登
    記等語（見本院卷三第130頁），故被告己○○向就診病患
    所為此部分事實之告知，即堪認屬實。
(四)綜上所述，本案依公訴人所舉證據，尚難認定比較表上有關
    尼得可機型「易造成角膜凸出病變」、「由醫師依角膜地圖
    ，手動調整參數」等記載，及被告己○○於患者就診時所為
    安泰診所所使用之尼得可機型儀器已經註銷登記之表示等情
    有所不實，而與刑法第313條「流言」之要件有間，亦與公
    平交易法第22條之「他人營業信譽之不實情事」要件有所未
    合。再者，上開比較表之記載及被告己○○向病患所為之陳
    述因涉及病患就所欲就診之醫療機構所提供服務內容有知悉
    、比較與選擇之機會及權利，而與公共利益有關，故亦難以
    刑法第310條之誹謗罪相繩，原應就此部分為被告3人無罪之
    諭知，惟公訴意旨既認此部分與本院前揭認定被告3人前揭
    有罪之之部分有想像競合犯之裁判上一罪關係，爰不另為無
    罪之諭知。
肆、末按本件具有刑事訴訟法第451條之1第4項第3款情事（有不
    另為無罪諭知之情形），原審本應依同法第452條規定，適
    用通常程序審判之，惟因誤用簡易程序裁判，當由本院準用
    刑事訴訟法第369條第2項規定撤銷原審判決，逕依通常程序
    為第一審判決（法院辦理刑事訴訟簡易程序案件應行注意事
    項第14點參照），又本院合議庭據此所為判決，應屬於「第
    一審判決」，檢察官及被告仍得依通常上訴程序上訴於管轄
    第二審之高等法院（最高法院91年度台非字第21號刑事判決
    意旨可資參照），附此敘明。
據上論斷，應依刑事訴訟法第455條之1第1項、第3項、第369條
第1項前段、第364條、第452條、第299條第1項前段，公平交易
法第37條，刑法第11條前段、第28條、第310條第2項、第313條
、第55條、第41條第1項前段、第74條第1項第1款、刑法施行法
第1條之1第1項、第2項前段、中華民國九十六年罪犯減刑條例第
2條第1項第3款、第7條、第9條，判決如主文。
本案經檢察官王輝興到庭執行職務。
中    華    民    國    98    年    9    月    7    日
                刑事第五庭    審判長法  官  蔡廷宜
                                    法  官  曾宏揚
                                    法  官  啟夫
以上正本證明與原本無異。
如不服本判決應於收受判決後10日內向本院提出上訴書狀，並應
敘述具體理由；其未敘述上訴理由者，應於上訴期間屆滿後20日
內向本院補提理由書（均須按他造當事人之人數附繕本）「切勿
逕送上級法院」。告訴人或被害人如對於本判決不服者，應具備
理由請求檢察官上訴，其上訴期間之計算係以檢察官收受判決正
本之日期為準。
中    華    民    國    98    年    9    月    7    日
                                    書記官  侯麗茹
附錄論罪法條全文：
刑法第310條
意圖散布於眾，而指摘或傳述足以毀損他人名譽之事者，為誹謗
罪，處1年以下有期徒刑、拘役或5百元以下罰金。
散布文字、圖畫犯前項之罪者，處2年以下有期徒刑、拘役或1千
元以下罰金。
對於所誹謗之事，能證明其為真實者，不罰。但涉於私德而與公
共利益無關者，不在此限。
刑法第313條
散布流言或以詐術損害他人之信用者，處2年以下有期徒刑、拘
役或科或併科1千元以下罰金。
公平交易法第22條
事業不得為競爭之目的，而陳述或散布足以損害他人營業信譽之
不實情事。
公平交易法第37條
違反第二十二條規定者，處行為人二年以下有期徒刑、拘役或科
或併科新台幣五千萬元以下罰金。
前項之罪，須告訴乃論。


司法院資訊處製作；財團法人民間司法改革基金會備份。
